臺灣高雄地方法院行政訴訟判決
111年度簡字第53號
原      告  陳姿吟  
訴訟代理人  王信聰律師
被      告  高雄市政府衛生局

代  表  人  黃志中  
訴訟代理人  林碩芃  
            林佳麗  
上列當事人間護理人員法事件，原告不服高雄市政府民國111 年
5月24日高市府法訴字第11130422200號訴願決定，提起行政訴訟
，本院於111 年11月1日言詞辯論終結，判決如下：
    主　文
原告之訴駁回。
訴訟費用由原告負擔。
    事實及理由
壹、程序方面：本件係因原告不服被告裁處罰鍰新臺幣（下同）
    6,000元處分而提起行政訴訟，經核屬於行政訴訟法第229 
    條第2 項第2 款所定因不服行政機關所為40萬元以下罰鍰處
    分而涉訟之行政訴訟事件，應適用行政訴訟法第2 章規定之
    簡易訴訟程序，合先敘明。
貳、實體方面：
一、爭訟概要：原告係領有被告核發高市衛護服執字第Z0000000
    00號執業執照之護理師，並自民國105年2月1日起至110年12
    月8日止登錄位於高雄市○○區○○○路000號之柏仁醫院執業。
    被告查察發現原告未經事先報准即至執業登記地點外之柏仁
    坐月子中心(柏義事業有限公司)執行餵藥之護理業務，案經
    被告給予原告陳述意見之機會，並審酌原告陳述意見及相關
    事證後，核認原告違反護理人員法第12條規定之事實明確，
    乃依同法第33條第1項規定，以111年3月11日高市衛醫字第1
    1132347200號行政裁處書裁處原告罰鍰6,000元(下稱原處分
    )，原告不服，提起訴願，仍經訴願管轄機關即高雄市政府
    以111 年5月24日高市府法訴字第11130422200號訴願決定駁
    回其訴願(下稱訴願決定)。原告猶未甘服，遂提起本件行政
    訴訟。
二、原告主張及聲明：
　㈠主張要旨：
　⒈護理人員法第12條固規定：「護理人員執業，應在所在地主
    管機關核准登記之醫療機構、護理機構或其他經中央主管機
    關認可之機構為之。」然此處所謂之執業，指的當然是專屬
    護理人員執行之業務內容，若是一般人皆可實施之行為，自
    非該條文所規定之執業內容。舉例而言，某護理人員下班後
    ，在家裡餵藥給年邁的雙親或自己的小孩，此時該護理人員
    當然並非在「執業」，自無違反護理人員法第12條規定之問
    題。本案之情形核與上述舉例內容相似，蓋坐月子中心並非
    醫療院所，一般的保姆即可在坐月子中心工作，而工作人員
    受父母所託，替小孩餵藥，更絕非執行護理業務。換言之，
    餵藥當然是護理業務之一項，但並非只有護理人員才可執行
    「餵藥」的工作，任何人都可實施此一行為。故具護理資格
    的人員若在醫療院所執行餵藥的工作，當可認為係執行護理
    業務；但若該等人員在醫療院所以外的處所協助餵藥，則其
    身份與其他一般人的身份皆相同，並非在執行護理業務，故
    無由違反護理人員法第12條之規定。
  ⒉訴願決定援引行政院衛生署(現改制為衛生福利部，下稱衛福
    部)90年3月12日衛署醫字第0900017655號函釋內容而認「依
    上開衛福部函釋意旨，輔助藥物之投與核認係屬之醫療輔助
    行為，訴願人110年11月30日未經事先報准至執業登記處所
    以外之柏仁坐月子中心執行餵藥護理業務，洵屬違反護理人
    員法第12條之規定。況且『在家自行照護行為』與『營業場所
    從事醫療輔助執行業務行為』，二者情形殊異，是訴願人前
    開主張，容屬個人對法令之誤解，自無法免除其應受行政處
    罰之責任。」等語，是本件實屬上揭函文之解釋問題。蓋衛
    福部上揭函釋表示，輔助藥物之投與，係醫療輔助行為，原
    告固無意見，但該函釋只是在確認護理人員法第24條第1項
    第4款所稱醫療輔助行為之範圍。然本件所涉及者，乃原告
    在柏仁坐月子中心替母親餵藥給嬰兒吃的行為，是否是屬於
    原告以護理人員之身分在執行業務。查護理人員法第24條規
    定：「護理人員之業務如下：四、醫療輔助行為。前項第四
    款醫療輔助行為應在醫師之指示下行之。」而上揭衛福部的
    函文記載：「前項公告醫療輔助行為之範圍，修訂如下：(
    八)輔助藥物之投與。」是若護理師在醫師之指示下，所為
    之輔助藥物之投與，當然是在執行護理師的業務。但單純的
    餵藥行為，是否該當上述「輔助藥物之投與」，即有爭議。
    亦即若是在醫院並由醫師的指示下為之（譬如住院或手術中
    ），固屬於護理師的業務；但若醫師已將藥物交給病人，病
    人本可自行服用，此時單純的餵藥行為，應即不符合護理人
    員法第24條之醫療輔助行為。是原告在柏仁坐月子中心餵藥
    ，即非屬執行護理業務。
  ⒊綜上所述，本件係屬被告對法令之誤解，甚至還認為區分的
    標準是「在家」與「在營業場所」。事實上，不管是在家餵
    藥，還是在其他非醫療院所之營業場所餵藥，該藥物都已由
    醫院交給了病人，且病人也已離開了醫院，此時的餵藥行為
    ，當然不屬於醫療輔助執行業務行為，原告自無違反護理人
    員法第12條規定之問題。為此，狀請 鈞院鑒核，判如訴之
    聲明，以維權益。
　㈡聲明：原處分及訴願決定均撤銷。
三、被告答辯及聲明：
  ㈠答辯要旨：
　⒈坊間稱「坐月子中心」係提供產婦生產後，休養調理身體之
    營業場域，僅能提供一般產婦日常生活之照顧(如居住場所
    、膳食、衣物洗滌)，既非產後護理機構，更非托育中心，
    自不得執行醫療或護理相關業務(如對產婦之衛教、對嬰兒
    之餵藥或臍帶護理)。本案柏仁坐月子中心(柏義事業有限公
    司)因未申請設置護理機構，即逕自收住產婦及嬰兒並提供
    護理業務，業由被告另依違反護理人員法第16條第1項規定
    裁處在案。該月子中心人員實則提供新生兒之相關護理照護
    ，卻為規避衛生主管機關對產後護理機構之管理監督，而僅
    成立坐月子中心並逾越執行護理業務。原告未察其工作場所
    非屬合法產後護理機構，反誤認該月子中心係「醫療院所以
    外的處所」，其身分與一般人身分皆相同，從而引申其所為
    藥物投與之業務非屬醫療輔助行為此等謬論。
  ⒉原告錯誤將其於坐月子中心之常業施行之餵藥業務，比擬一
    般家屬居家協助病患之行為，乃對法規適用有所誤解。原告
    執行餵藥係原告之固有職業內容，且所在地為營業場所，自
    與在家自行照護行為不可一概而論。再者，醫師建議民眾返
    家後之自行照護行為者，除本案之由家長協助餵藥外，亦多
    有如傷口換藥、胰島素注射等，惟此等得由民眾在家自行施
    作之照護，並不影響該行為仍係護理行為之本質，在家自行
    照護行為與對外營業進行該業務殊有差別。故而餵藥行為既
    屬護理業務，非原告所稱之一般行為，則原告執行其業務應
    在其核准登記之醫療機構為之，如無護理人員法第12條但書
    所列之情形，自不能於登記執業場所外為之。被告衡酌考量
    全案情節，僅處以最低額度之罰鍰，業已兼顧手段與行政目
    的間之衡平，並無違法、不當或違反比例原則，是以，原告
    主張之理由並不可採。
　㈡聲明：原告之訴駁回。　  
四、本院之判斷：
  ㈠前開爭訟概要欄所載事實，有醫事管理系統資料、陳述意見
    紀錄、柏仁坐月子中心不當行為彙整表、原處分、訴願決定
    等資料在卷可稽(原裁處卷第7至11頁、第116至120頁、第13
    0頁，本院卷第23至37頁)，原告亦不否認其有於執業登記地
    點外之柏仁坐月子中心(柏義事業有限公司)執行餵藥之行為
    ，自堪信為真實。
　㈡原處分及訴願決定並無違誤：
　⒈本件應適用之法令：　
　　按「護理人員執業，應在所在地主管機關核准登記之醫療機
    構、護理機構或其他經中央主管機關認可之機構為之。但急
    救、執業機構間之支援或經事先報准者，不在此限。」、「
    護理人員執業，其登記執業之處所，以一處為限」、「護理
    人員之業務如下：一、健康問題之護理評估。二、預防保健
    之護理措施。三、護理指導及諮詢。四、醫療輔助行為。前
    項第4款醫療輔助行為應在醫師之指示下行之。」、「違反…
    第12條…規定者，處6,000元以上30,000元以下罰鍰，並令其
    限期改善；屆期未改善者，處1個月以上1年以下之停業處分
    。」護理人員法第12條、第13條、第24條第1項、第2項及第
    33條第1項分別定有明文。
　⒉經查，原告委託訴外人沈姿蓉向被告陳述意見略以：「原告
    的身分是照顧服務員，在月子中心亦是照顧一般嬰兒，她是
    執登在柏仁醫院，利用休息時間前往月子中心支援，……12月
    8日退執登後，就一直在月子中心，現在在柏仁醫院門診」
    等語(原裁處卷第10頁)，可見原告在柏仁坐月子中心(柏義
    事業有限公司)乃具有一定職稱(照顧服務員)之人員，且基
    於支援之目的而前往坐月子中心進行嬰兒照護等相關工作。
    按行政院衛生署(現改制為衛福部)90年03月12日衛署醫字第
    0900017655號函釋略以：「……公告事項：一、護理人員法第
    24條第1項第4款所稱醫療輔助行為之範圍，前經本署82年6
    月29日衛署醫字第0000000號公告在案。二、前項公告醫療
    輔助行為之範圍，修訂如下：… (八)輔助藥物之投與。…」
    及衛福部103年11月12日衛部照字第1030027790號函釋略以
    ：「…二、坊間所稱之『坐月子中心非法定名稱且非屬護理機
    構，其設立非本部依護理人員法核准，係由各地方主管機關
    (商業科)辦理營業登記…不得為『護理機構』名稱，且不得提
    供護理人員法規定之護理人員業務與服務，僅能提供產婦及
    嬰兒之生活照顧…。」上開函釋係主管機關本於職權所作成
    之解釋性行政規則，因未增加法律所無之限制，符合上開解
    釋意旨，依司法院釋字第287號解釋意旨，應自所解釋法律
    之生效日起有其適用，本院自得予以援用。依上開函釋說明
    ，可知護理人員法第24條第1項第4款所稱醫療輔助行為之範
    圍包含「輔助藥物之投與」，原告身為領有執業執照之護理
    師，理應遵守護理人員法對於護理人員執業之相關規定，然
    原告竟於未經核准執業之處所為「輔助藥物之投與」此等醫
    療輔助行為，顯已違反護理人員法第12條規定甚明。
　⒊原告雖主張若具護理資格之人員在醫療院所以外處所協助餵
    藥，則其身份與其他一般人的身份相同，並非在執行護理業
    務，故無由違反護理人員法第12條之規定云云。惟查，「輔
    助藥物之投與」本即為護理人員依法得從事之醫療輔助行為
    之一，原告為領有執業執照之護理師，且其執行上開醫療輔
    助行為之地點並非私人住家，而係營業場所，所從事輔助投
    藥之對象更非自己的子女，此與一般民眾本於醫師建議指示
    以及護理人員之衛教宣導，而於返家後對於其親屬所為之自
    行照護行為，自不可等同視之。原告至柏仁坐月子中心(柏
    義事業有限公司)執行輔助投藥之醫療輔助行為當時，乃登
    錄於柏仁醫院執業之護理師，則原告顯然利用其護理師專業
    職能，擅自前往未經執業登記且未依法申請設置護理機構之
    柏仁坐月子中心實際從事護理工作，原告猶稱其身份與一般
    人身份相同，並非在執行護理業務云云，顯屬曲解法令之主
    張，且有意藉此規避護理人員法關於護理人員執業之相關規
    範，則原告主張顯然難以憑採。　
五、綜上所述，原告確有未經事先報准即至執業登記地點外之柏
    仁坐月子中心(柏義事業有限公司)執行餵藥之護理業務之違
    規行為，被告核認原告違反護理人員法第12條規定，乃依同
    法第33條第1項規定裁處原告最低額度6,000 元罰鍰，其認
    事用法並無違誤，裁量亦屬妥適；訴願決定予以維持，亦無
    違法。從而，原告起訴請求撤銷原處分及訴願決定，為無理
    由，應予駁回。
六、本案事證已明確，兩造其餘攻擊及防禦方法，均與本件判決
    結果不生影響，爰不一一論駁，併予敘明。
據上論結，本件原告之訴為無理由，依行政訴訟法第98 條第1項
前段，判決如主文。
中　　華　　民　　國　　111 　年　　11　　月　　30　　日
　　　　　　　　　行政訴訟庭  法  官  謝琬萍
以上正本係照原本作成。　
如不服本判決，應於送達後20日內，向本院提出上訴狀，其未表
明上訴理由者，應於提出上訴後20日內向本院補提理由書（均須
按他造人數附繕本）。上訴理由應表明關於原判決所違背之法令
及其具體內容，或依訴訟資料可認為原判決有違背法令之具體事
實。
中　　華　　民　　國　　111 　年　　12　　月　　1 　　日
                              書記官   林麗文